臺灣臺中地方法院刑事判決
110年度易字第1800號
公  訴  人  臺灣臺中地方檢察署檢察官
被      告  鄭世昌



選任辯護人  洪政和律師
上列被告因妨害名譽案件，經檢察官提起公訴（110年度偵字第5
84號、第2902號），本院判決如下：
    主    文
鄭世昌犯散布文字誹謗罪，處有期徒刑肆月，如易科罰金，以新
臺幣壹千元折算壹日。
    犯罪事實
一、鄭世昌是位於臺中市○○區○○路0段000巷0號「世紀風華社區
    」大樓之住戶，因不滿社區經理曾弘林及社區管理委員會安
    全委員劉黎逢，在其違反公職人員選舉罷免法案件訴訟中(
    業經法院判處有期徒刑3月確定，於民國109年10月16日易科
    罰金繳納而執行完畢)充當證人，竟意圖散布於眾，基於加
    重誹謗之犯意，於109年5月30日，登入其在某國中任教之學
    生黃○○(年籍詳卷，下稱黃姓學生，妨害電腦使用部分未據
    告訴)教育局網站帳號「017391@st.tc.edu.tw」，假冒「世
    紀風華D棟張先生」名義，傳送電子郵件(下稱甲郵件)給曾
    弘林所任職之「藍海保全股份有限公司(藍海物業)」(下稱
    藍海公司)公共信箱，內容稱：「(曾弘林)在社區上班不定
    時，常晚到早退，來工作是坐在辦公桌上網玩遊戲，看影片
    和賴聊天，怕住戶看到和監視器拍到，特意把螢幕斜放，坐
    椅也是，窗戶張貼暗色格熱紙，這幾年常期接受吳媽(指劉
    黎逢)委員過年包紅包新臺幣(下同)2000元，平日也接受吃
    飯喝飲料招待，叫吳X勝先生護航要求管委會給予年終獎金2
    萬，運作委員會回報吳先生下次當主委，在管委會委屈說貴
    公司違反勞基法，薪資太低，還有叫委員要求貴公司上級來
    交待員工薪資是否不符法律，博取同情，私下叫委員去檢舉
    公司，在社區也貪圖男色，做事偏袒，私下和吳先生吳媽互
    動頻繁謀不法私利，對外自稱是上天派的人才，也與駐區督
    導同謀，在本社區拿住戶財物」等語，以該等虛構言詞誣指
    曾弘林未盡工作職責及與劉黎逢等人不法往來等情事，並要
    求藍海公司調查及調離曾弘林，足生損害於曾弘林、劉黎逢
    之社會評價及名譽。嗣後藍海公司對曾弘林就上開事項展開
    調查，曾弘林始知此事。
二、案經曾弘林、劉黎逢訴由臺灣臺中地方檢察署檢察官偵查起
    訴。
    理    由
一、證據能力
    本判決認定事實所引用之被告以外之人於審判外之言詞或書
    面證據等供述證據，檢察官、被告及辯護人均同意作為證據
    使用，復經本庭審酌認該等證據之作成無違法、不當或顯不
    可信之情況，依刑事訴訟法第159條之5第1項規定，均有證
    據能力；又本案認定事實引用之卷內其餘非供述證據，並無
    證據證明係公務員違背法定程序取得，依同法第158條之4規
    定反面解釋，亦均有證據能力。
二、認定犯罪事實所憑證據及理由
    訊據被告鄭世昌矢口否認有何上開犯行，辯稱:甲郵件之發
    送IP並非被告居處IP，有「證001」為證，且被告於109年5
    月30日11時45分許至16時許，在任教學校備課，有GOOGLE紀
    錄時間軸、被告當日行車紀錄檔案及截圖、被告任教學校之
    電腦行事曆紀錄、學務管理系統行事曆為憑，而被告任教學
    校與被告居處相距5.8公里，不可能使用居處網路，再被告
    任教學校之電腦IP與甲郵件發出IP不同，廠牌係為ACER與甲
    郵件發出電腦廠牌HP亦不同，該電腦更曾遭駭入GOOGLE帳戶
    資料，尚可能係他人以該電腦發出甲郵件，另告訴人曾弘林
    所提社區感應紀錄，依被告家中有3人出入並非僅被告1人出
    入情形，並與被告行車紀錄顯示情形亦有所不符，自不足證
    明被告於事發當時係在居處，並未出門云云。辯護人亦辯稱
    :甲郵件顯示收信時間為109年5月30日12時17分許，並未顯
    示IP資料，而調閱之IP資料僅顯示時間109年5月30日14時51
    分27秒，並未顯示郵件內容，2者間如何連結為被告所為，
    再依被告所提甲郵件IP「125.230.219.228」之使用地點係
    在彰化，並非被告住處，有被告提出之IP資料為證云云。經
    查:
　㈠藍海公司於109年5月30日收受甲郵件，其上載稱上開內容等
    情，為被告所不否認，並有甲郵件在卷為證(見他卷P11)，
    而甲郵件係冒以「世紀風華D棟張先生」名義寄發，且其上
    所載上開內容與事實不符乙節，亦為證人即藍海保全公司駐
    區督導黃鐙進於本院審理時所證實(見本院卷P111至112)，
    足見甲郵件係俗稱惡意不實黑函，並使藍海公司經手該郵件
    或因查辦該郵件所載內容是否屬實而獲知甲郵件之不特定人
    ，知悉上開內容，已足生損害於告訴人2人之名譽。
　㈡發送甲郵件電子信箱帳號「017391@st.tc.edu.tw」為被告任
    教學校黃姓學生所有，係於109年5月30日14時51分27秒許，
    以IP位址「125.230.219.228」登入，當時該IP位址附掛電
    話地點為台中市○○區○○路0段000巷0號即「世紀風華社區」
    大樓，申請人為「磐石寬頻聯網系統整合」，而當時使用該
    「IP」位址之行為人係設址臺中市○○區○○○街00○0號9樓(即
    被告居處地址)，申請使用人亦為被告，且該「IP」位址係
    於109年5月30日12時16分7秒許登入，並於109年5月30日14
    時51分30秒登出等情，有被告任教學校函文暨函送之上開電
    子信箱帳號使用紀錄（稽核記錄）、通聯調閱查詢單（IP：
    125.230.219.228）、磐石寬頻網路申請及異動表暨上開IP
    位址資料在卷為憑(見他卷P61至63、P57、P65至67)，足見
    甲郵件應係被告於109年5月30日，以其申請之社區大樓網路
    並利用上開電子信箱所發送。又黃姓學生為中度智能障礙之
    人，其上開電子郵件信箱曾於109年3、4月間因登入問題，
    委託其就讀學校老師更改帳號密碼乙節，有證人即黃姓學生
    母親宋○○(姓名詳卷，下稱宋女)於警詢時之證述可按(見他
    卷P38)，且告訴人2人均曾在被告前開違反公職人員選舉罷
    免法案件中充作證人乙情，亦為被告所不否認，可見上開電
    子郵件信箱與被告間有一定關聯，被告亦有誣指告訴人2人
    動機之存在，益徵甲郵件係被告所發送，是被告惡意發送不
    實之甲郵件，毀損告訴人2人名譽，所為已成立加重誹謗罪
    名。
　㈢「證001」之被告居處IP資料(見本院卷P53)並未顯示IP位址
    之使用時間，則該資料顯示之IP位址「192.168.168.72」，
    縱與前開磐石寬頻網路申請及異動表暨上開IP位址資料所顯
    示之內網IP位址「192.168.168.78」(外網IP位址為「125.2
    30.219.228」)不同，亦無從佐證被告於事發時並未使用甲
    郵件之發送IP位址。「證002」GOOGLE紀錄時間軸(見本院卷
    P57)僅可佐證綁定GOOGLE紀錄時間軸之手機等電子設備，於
    109年5月30日11時50分至16時5分許之位置，係在被告任教
    學校，尚無從佐證該電子設備之持用人即為被告或人身所在
    亦在被告任教學校;而「證003」行車紀錄截圖(見本院卷P59
    至65)僅為109年5月30日11時45分許前之畫面，且行車紀錄
    檔案亦僅有109年5月30日11時46分前之檔面，並無該時間之
    後行車紀錄檔案(見本院卷P123之本院勘驗筆錄)，則該等行
    車紀錄截圖或檔案，縱為被告車輛之行車紀錄資料，亦僅可
    說明被告109年5月30日11時46分前有駕車外出情形，尚無法
    佐證被告於電子郵件寄送時即109年5月30日14時51分27秒許
    ，其人身所在並未在社區大樓網路使用範圍;又「證004」被
    告任教學之電腦行事曆紀錄、「證005」學務管理系統行事
    曆，均係人為紀錄(即人為增填更刪)，而非電腦之自動記錄
    ，更非被告以外有如實記載義務之第三人所為記錄，自亦無
    從佐證其上所載內容均屬事實，是被告以上開資料抗辯其於
    甲郵件寄發時，身在任教學校之情，並無可採。再被告抗辯
    任教學校之電腦IP位址、廠牌與發出甲郵件之電子設備IP位
    址、廠牌不同，及任教學校之電腦曾遭駭入GOOGLE帳戶資料
    等情事，則顯與甲郵件係被告居處網路IP位址所發出乙事無
    關，亦無從採為有利於被告之佐證。另單憑告訴人曾弘林所
    提社區感應紀錄(見本院卷P143)，僅係不足證明被告於甲郵
    件發出時係在居處社區大樓內而已，非謂被告於甲郵件發出
    時即必然不在居處社區大樓網路使用範圍內，附此敘明。至
    被告所提其與證人黃女所為電話錄音檔案及譯文(見本院卷P
    149至157)，係被告於本案案發後自行向證人黃女撥電紀錄
    ，且內容多係被告以誘導性問題向證人黃女之發問答話或被
    告自己為否認意思表示，諸如「(被告)我也沒有給她上課阿
    。(黃女)嗯嗯，你沒有給她上課。(被告)對阿，我也不知道
    阿。(黃女)他們好像只有他們導師有測試。(被告)她們原來
    就是她們原班級的導師有測試。(黃女)有測試..原班級導師
    ...對對對。(被告)我沒有。(黃女)對對對有測試.對」等語
    (見本院卷P155)，可見該等電話錄音檔案及譯文係被告於案
    發後刻意所為，且以誘導性問題或自己意見使證人黃女為一
    定回答之內容，是否與事實相符顯有疑問，實難依此佐證甲
    郵件之電子郵件信箱與被告並無關聯，亦附此敘明。
　㈣依被告任教學校函文暨函送之上開電子信箱帳號使用紀錄（
    稽核記錄）顯示甲郵件發出IP位址及時間，再依IP位址及時
    間所調取之通聯調閱查詢單（IP：125.230.219.228）、磐
    石寬頻網路申請及異動表暨上開IP位址資料，自可從中連結
    查知發出甲郵件之真正行為人，辯護人以甲郵件上載稱之人
    為紀錄即(寄信)日期「05/30/20 12:17下午」或留言時間「
    2020/05/30 12:17」，與上開資料顯示之甲郵件發出時間10
    9年5月30日14時51分27秒許不同乙情，抗辯上開資料無從佐
    證發出甲郵人之真正行為人，自非可採。又被告所提IP位址
    「125.230.219.228」資料(見本院卷P161至167)，其顯示IP
    位址時間為「110年9月12日下午12:00」，與甲郵件發出時
    間不同，實無從佐證甲郵件發出時IP位址之使用地點係在彰
    化，是辯護人此部分抗辯，亦無可採。
  ㈤綜上，本案事證明確，被告上開犯行堪予認定，應依法論罪
    科刑。
三、論罪科刑
  ㈠核被告鄭世昌所為，係犯刑法第310條第2項之散布文字誹謗
    罪。
  ㈡爰以被告之責任為基礎，審酌：1.被告僅因訴訟細故，即利
    用任教學校學生之電子郵件信箱，惡意寄發甲郵件，造成告
    訴人2人名譽受損，並使黃姓學生及證人黃女無端受擾，所
    為顯有不該，應予非難。2.被告自陳之智識程度、家庭經濟
    狀況（見本院卷P132）暨其犯罪動機、手段、所生危險及實
    害、犯後態度等一切情狀，量處如主文所示之刑及諭知易科
    罰金之折算標準，以示懲戒。
據上論斷，應依刑事訴訟法第299條第1項前段，刑法第310條第2
項、第41條第1項前段，刑法施行法第1條之1第1項，判決如主文
。
本案經檢察官蔣忠義偵查起訴，檢察官林卓儀到庭實行公訴。 
中　　華　　民　　國　　110 　年　　11　　月　　18　　日
                  刑事第二庭    法  官  王振佑
以上正本證明與原本無異。
如不服本判決應於收受判決後20日內向本院提出上訴書狀，並應
敘述具體理由；其未敘述上訴理由者，應於上訴期間屆滿後20日
內向本院補提理由書（均須按他造當事人之人數附繕本）「切勿
逕送上級法院」。
                                書記官  王淑燕
中　　華　　民　　國　　110 　年　　11　　月　　18　　日
附錄論罪科刑法條:
刑法第310條
意圖散布於眾，而指摘或傳述足以毀損他人名譽之事者，為誹謗
罪，處 1 年以下有期徒刑、拘役或1萬5000元以下罰金。
散布文字、圖畫犯前項之罪者，處 2 年以下有期徒刑、拘役或
3萬元以下罰金。
對於所誹謗之事，能證明其為真實者，不罰。但涉於私德而與公
共利益無關者，不在此限。